臺灣高等法院臺中分院刑事判決　　　　　　　　　　九十一年度上訴字第一二九號
　　上　訴　人　甲○○
　　即　被　告　　　　　國民
　　　　　　　　丙○○
　　共　　　同
　　選任辯護人　方春意
右上訴人等因偽造文書等案件，不服臺灣台中地方法院九十年度訴字第五二八號中華
民國九十年十一月二十二日第一審判決（起訴案號：臺灣台中地方法院檢察署八十九
年度偵字第二一六號），提起上訴，本院判決如左：
      主  文
原判決關於甲○○、丙○○部分撤銷。
甲○○、丙○○共同行使偽造私文書，足以生損害於他人，各處有期徒刑參月，如易
科罰金，均以佰元折算壹日。均緩刑參年。偽造之「慶豐人壽保險股份有限公司」
印章及印文各壹枚，均沒收。
    事  實
一、甲○○係乙○○○保險股份有限公司（下稱國寶公司）總公司業務部協理，於民
    國（下同）八十五年間，向國寶公司聲稱在慶豐人壽保險股份有限公司（下稱慶
    豐公司）任職之丙○○所屬之業務體系，業務能力甚強，在其推薦之下，國寶公
    司乃同意讓丙○○、王啟文及宋素秋（王啟文、宋素秋部分有罪判決確定在卷）
    等人跳槽至國寶公司，從事保險業務之招攬工作，而負責全案之甲○○則向國寶
    公司呈報稱丙○○、王啟文及宋素秋等人因領有慶豐公司所發之簽約金，需先解
    決處理，才能使丙○○等人順利跳槽至國寶公司任職，嗣經甲○○與丙○○協商
    後，國寶公司同意支付願意跳槽之丙○○等人總額新台幣（下同）一千萬元跳槽
    費，以利渠等處理原在慶豐人壽之簽約金等事宜，而國寶公司先匯款六百萬元給
    予丙○○等人後，發現跳槽人數未如預期，就剩餘未付之四百萬元，經由國寶公
    司董事長裁示，由國寶公司簽發付款人世華聯合商業銀行民權分行（下稱世華銀
    行民權分行）、票號ＰＮ0000000號、票載日期八十五年十一月二十一日
    、受款人指名為慶豐公司、面額四百萬元之禁止背書轉讓之支票一紙，交予甲○
    ○，指示由甲○○逕向慶豐公司交涉此案，詎甲○○於領得該支票後，竟未按指
    示與慶豐公司交涉，明知該支票系禁止背書轉讓之支票，卻持該支票與丙○○、
    王啟文、宋素秋等人商討如何處理，經渠等討論後，四人為順利兌現該四百萬元
    之支票，遂基於共同偽造文書及詐欺取財之犯意聯絡，由王啟文指示宋素秋在潭
    子不詳地點利用不知情之人盜刻「慶豐人壽保險股份有限公司」之印章，並將之
    蓋用於前開支票之背面，且在支票背註記「委託受任領款人代為取款受任人：宋
    素秋（印文），而偽造具私文書性質之慶豐公司委任取款背書，再由宋素秋於八
    十五年十一月二十七日將該支票存入台灣土地銀行中港分行（下稱土銀中港分行
    ）000000000000號帳戶，再以偽造委任取款背書之方式，致使銀行
    陷於錯誤，因宋素秋提示兌現交付該四百萬元，足以生損害於慶豐公司及土銀中
    港分行對於禁止背書轉讓支票管理之正確性。
二、案經國寶公司訴由臺灣臺中地方法院檢察署檢察官偵查起訴。
    理  由
一、訊據上訴人即被告甲○○、丙○○二人固均以一千萬元係做為丙○○等人自慶豐
    公司跳槽至國寶公之跳槽費，前開四百萬元支票系禁止背書轉讓支票，及該支票
    後來經由宋素秋存入其在土銀中港分行帳戶提示兌現等情不諱，惟均矢口否認有
    何偽造文書及詐欺之犯行，被告甲○○辯稱略以：伊只是將支票交予丙○○去處
    理簽約金之事宜，當時王啟文及宋素秋都在場，原來董事長蔡調彰在開票時有問
    伊支票抬頭寫慶豐公司有無問題，伊詢問丙○○答覆說沒有問題，董事長就將支
    票開給伊，後來支票如何處理，伊不知道等語；被告丙○○辯稱略以：支票是由
    甲○○交給伊，伊轉交給王啟文，當時宋素秋也在場，支票何人提示伊不知道等
    語。惟查：
（一）同案被告宋素秋所提示之前開支票，係指名受款人為慶豐公司之禁止背書轉讓
      支票，有該支票影本一紙在卷足資佐證，亦為被告甲○○、丙○○所不否認，
      是前開支票為禁止背書轉讓支票，為被告二人所明知已無疑義。
（二）次查，同案已判處罪刑確定在卷之被告宋素秋對於前開支票為禁止背書轉讓支
      票，係受王啟文指示利用不知情之人盜刻受款人慶豐公司之印章並將之盜用於
      支票背面，再蓋用其本人印章而以委任取款之方式提示該支票等情，已自白不
      諱。且宋素秋於偵訊時稱：當時甲○○帶票下來，另有丙○○、王啟文在場，
      他們三人談好如何代收，才叫我進去把支票交給我；於原審時亦稱，支票是甲
      ○○拿下來交給丙○○，當時我在乙○○○的樓上，是王啟文叫我下樓，把支
      票拿給我並跟我說這是房地產設定抵押的，我有跟王啟文提到這是有指明的受
      款人，將來提示會有問題，我跟王啟文質疑時，甲○○、丙○○沒有什麼反應
      ；王啟文告訴甲○○、丙○○是我代收的，隔天就有很多人問我並要拿錢，隔
      天丙○○也有打電話給我，他手下也有很多人問我錢下來了云云（見八十八年
      度他字第一０六四號卷第五四頁正面、原審卷第二三頁、二一六頁）。則依宋
      素秋之自白，被告甲○○、丙○○應有與同案被告王啟文及宋素秋共同討論系
      爭支票如何提示、兌領，且宋素秋與被告甲○○、丙○○並無恩怨，應無設詞
      陷害被告二人之理，復以其陳述亦與事實大致相符，故證詞應可採信。
（三）復查，證人即國寶公司總經理郭功彰於本院囑託台灣板橋地方法院訊問時證稱
      ：當時財務部門有把那一張記名慶豐人壽並禁止背書轉讓四百萬元之票交給甲
      ○○，他是業務部門最高主管，之前我有跟甲○○講好，請他將這張支票直接
      交給丙○○，再由丙○○去交給慶豐人壽；當時董事長是蔡調彰，他有指示四
      百萬元的支票是要記名並禁止背書轉讓，依照正常程序推論，應該是蔡調彰有
      直接指示甲○○將四百萬元之票交給丙○○，因為支票是甲○○領的云云（見
      本審卷第九九頁）。由此即知系爭支票本應由甲○○交給丙○○，再由丙○○
      交給慶豐公司，惟被告甲○○受國寶公司之託執行交付支票之任務，對於支票
      受款人係指名為慶豐公司，理應將前開支票轉交受款人慶豐公司，乃竟將支票
      交予非指名受款人之被告丙○○，並與非指名受款人之被告丙○○、同案被告
      王啟文共同討論如何處理該支票，並推由同案被告宋素秋處理系爭支票之兌領
      ，則被告甲○○、丙○○與同案被告王啟文、宋素秋有以偽造背書後再以委任
      取款方式提示該支票並詐欺取財之主觀犯意甚為灼然。
（四）又被告甲○○、丙○○雖未實際參與偽造委任取款背書及提示該支票之行為，
      惟刑法上所指之共同正犯，係共同實施犯罪行為之人，在共同意思範圍內，各
      自分擔犯罪行為之一部，相互利用他人之行為，以達其犯罪之目的，其成立不
      以全體均行參與實施犯罪構成要件之行為為限，參與犯罪構成要件之行為者，
      固為共同正犯；以自己共同犯罪之意思，參與犯罪構成要件以外之行為，或以
      自己共同犯罪之意思，事前同謀，而由其中一部分人實行犯罪之行為者，亦均
      應認為共同正犯，對於全部行為所發生之結果，均須負其責任（司法院大法官
      會議釋字第一Ｏ九號解釋參照），是被告依甲○○、丙○○既明知支票係禁止
      背書轉讓，仍參與共同討論如何處理該支票，最後推由同案被告王啟文指示同
      案被告宋素秋利用不知情之人偽刻印章後偽造背書之方式提示支票，並使銀行
      陷於錯誤交付系爭票款，仍無礙渠二人共犯之成立。綜上所述，本件事證明確
      ，被告二人犯行均堪認定。
二、核上訴人即被告甲○○、丙○○均係犯刑法第二百十六條、第二百十條行使偽造
    私文書罪、第三百三十九條第一項詐欺取財罪。偽造印章為偽造私文書之部分行
    為，不另論罪。偽造私文書後持以行使，則偽造之低度行為應為行使之高度行為
    所吸收，亦不另論罪。又行使偽造私文書與詐欺取財間具方法、結果之牽連關係
    ，為牽連犯，應從一重行使偽造私文書罪。公訴人就詐欺取財部分雖漏未起訴，
    惟此部分與行使偽造私文書罪具牽連關係，為裁判上一罪，本院自得併予審酌，
    併此敘明。又被告二人與同案被告王啟文、宋素秋彼此間有犯意聯絡及行為分擔
    ，均應論以共同正犯。被告二人共同推由王啟文指示宋素秋利用不知情之人盜刻
    慶豐公司之印章，均為間接正犯。
三、原判決予以被告二人論罪科刑，固非無據。惟查：(一)原判決對於被告二人推由同
    案被告王啟文指示同案被告宋素秋利用不知情之人盜刻印章部分，未論以間接正
    犯，顯有未恰。(二)原判決對於被告二人詐欺取財罪部分未予審酌，亦有未恰。被
    告二人上訴意旨，仍執前詞，否認犯罪，雖無理由，惟原判決既有上述可議之處
    ，自得由本院將原判決予以撤銷改判。爰審酌被告二人犯罪之動機、目的、手段
    、犯罪所生損害並犯罪後態度等一切情狀，各量處如主文第二項所示之刑，並均
    諭知易科罰金之折算標準，以示懲儆（查渠等行為後，刑法第四十一條業已於九
    十年一月十日修正公布，同年月十二日生效，修正後刑法第四十一條第一項前段
    規定「犯最重本刑為五年以下有期徒刑以下之刑之罪，而受六個月以下有期徒刑
    或拘役之宣告，因身體、教育、職業、家庭之關係或其他正當理由，執行顯有困
    難者，得以一元以上三元以下折算一日，易科罰金。」，與修正前刑法第四十一
    條規定「犯最重本刑為三年以下有期徒刑以下之刑之罪，受六個月以下有期徒刑
    或拘役之宣告，因身體、教育、職業、家庭之關係，執行顯有困難者，得以一元
    以上三元以下折算一日，易科罰金。」不同。比較新舊法結果，以新法較有利於
    行為人，故依刑法第二條第一項前段規定，本件自應適用裁判時之法律即修正後
    刑法第四十一條第一項前段之規定，併此敘明。）。又被告甲○○、丙○○二人
    均未曾受有期徒刑以上刑之宣告，有臺灣高等法院被告全國前案紀錄表及臺灣臺
    中地方法院檢察署刑案資料查註紀錄表在卷可稽，姑念渠等因一時失慮致罹刑章
    ，經此次偵審教訓，當知所警惕，應無再犯之虞，本院認為對渠等所宣告之刑，
    以暫不執行為適當，爰均併予宣告緩刑三年，以啟自新。又偽造之慶豐公司印章
    及印文各一枚，不問屬於犯人與否，應依刑法第二百十九條規定宣告沒收。至在
    支票背面偽造之文書，則因向銀行提示而行使，已非屬被告所有，自不得宣告沒
    收，併予敘明。
四、又公訴意旨另以被告二人於前該支票提示後，將四百萬元侵占入己，因認被告二
    人另涉刑法第三百三十五條第一項之侵占罪嫌云云。訊據被告二人對於前開支票
    經同案被告宋素秋提示後，四百萬元均存入宋素秋帳戶內，再經由同案被告王啟
    文處理而使用於欲跳槽至國寶公司之人員等情固不否認，惟均堅決否認有何侵占
    之犯行，辯稱略以：一千萬元（含前開支票四百萬元）本即屬於欲跳槽之全體人
    員所有，伊等並無侵占之意等語。經查刑法第三百三十五條第一項所謂之侵占罪
    ，係指行為對於自己所持有而屬於他人之物，變易持有為所有之意而將之據為己
    有始足當之，如行為人所持有之物，原即屬行為人所有，則與侵占罪之構成要件
    不符，即不得以侵占罪相繩。本件被告丙○○原任職於慶豐公司，渠與同案被告
    丙○○、宋素秋跳槽至國寶公司之跳槽費（即簽約金）雙方談妥為一千萬元，是
    該一千萬元原即應由國寶公司支付予欲跳槽至該公司之人員處理渠等在慶豐公司
    之簽約金（按即跳槽費），如有剩餘，亦屬渠等跳槽之人所有等情，業經證人即
    國寶公司總經理郭功彰於檢察官偵查中到庭證述屬實。是前開一千萬元係屬國寶
    公司給予欲跳槽至國寶公司人員之跳槽費，做為跳槽人員處理渠等原在慶豐公司
    之簽約金，則該一千萬元於國寶公司支付後，其所有權應屬跳槽之人所有應無疑
    義，而跳槽之人對於該一千萬元之處理並無任何異議，亦未有人對該一千萬元之
    分配提出質疑，益徵該一千萬在跳槽人員之內部分配中並無侵占之情事，而甲○
    ○亦未侵占該一千萬元，從而該一千萬元既為國寶公司同意支付予跳槽至國寶公
    司之人，對國寶公司而言並無被侵占之可能，揆諸前開說明，被告二人所為，核
    與刑法第三百三十五條第一項侵占罪之構成要件尚屬有間，尚難論以該條之罪，
    此外，本院復查無其他積極證據足認被告二人涉犯公訴人所指之侵占犯行，惟公
    訴人認此部分與前開有罪部分具裁判上一罪之牽連關係，爰不另為無罪之諭知，
    附此敘明。
五、據上論斷，應依刑事訴訟法第三百六十九條第一項前段、第三百六十四條、第二
    百九十九條第一項前段，刑法第二條第一項前段、第二十八條、第五十五條、第
    二百十六條、第二百十條、第三百三十九條第一項，修正後刑法第四十一條第一
    項前段、刑法第七十四條第一款、第二百十九條、罰金罰鍰提高標準條例第一條
    前段、第二條，判決如主文。
本案經檢察官丁○○到庭執行職務。
中        華        民        國  九 十 一  年     七     月　 二十四   日
                                  臺灣高等法院臺中分院刑事第六庭
                                        審判長法　官　李　文　雄
                                              法　官　邱　顯　祥
                                              法  官　陳　嘉　雄
右正本證明與原本無異。
如不服本判決應於收受送達後十日內向本院提出上訴書狀，其未敘述上訴之理由者並
得於提起上訴後十日內向本院補提理由書（均須按他造當事人之人數附繕本）。
                                              書記官　王  麗  英
中        華        民        國  九 十 一  年     七     月　 二十四   日
                                                                        Ｋ
